臺灣臺南地方法院民事判決　　　　　　　99年度訴字第1025號
原　　　告　翁文雄
被　　　告　蘇陳富英
　　　　　　蘇清財
共　　　同
訴訟代理人　陳國瑞律師
上列當事人間請求拆屋還地事件，經本院於民國100年3月8日言
詞辯論終結，判決如下：
    主  文
被告應將原告所有坐落台南市○○區○○段六八六地號土地上如
附圖所示編號A部分面積21.67平方公尺之鐵皮屋、編號B部分面
積25.28平方公尺之雞舍、編號C、E部分交界虛線之籬笆，編號D
、E部分交界虛線之籬笆、鐵門、電錶及籬笆範圍內之果樹拆除
，並將該占用土地騰空返還原告及其他共有人。
被告應自民國94年10月1日起至返還上項土地為止，按年共同給
付原告新台幣壹萬伍仟零參拾壹元。
原告其餘之訴駁回。
本判決原告勝訴部分於原告以新台幣陸拾捌萬元為被告預供擔保
後得假執行，但被告如以新台幣貳佰零壹萬陸仟參佰元為原告預
供擔保後，得免為假執行。
原告其餘假執行之聲請駁回。
訴訟費用由被告負擔。
    事實及理由
一、按訴狀送達後，原告不得將原訴變更或追加他訴，但請求之
    基礎事實同一，不在此限。民事訴訟法第255條第1項第2款
    定有明文。本件原告起訴原請求被告應將原告所有坐落於台
    南市○○區○○段686地號土地（重測及99年12月25日縣市
    合併改制前之「台南縣仁德鄉○○○段317-3地號」土地，
    以下簡稱系爭土地）上之鐵皮屋、圍籬等地上物拆除，並將
    該占用土地返還予原告等語（未表明請求權基礎），嗣於民
    國99年8月4日具狀更正聲明為：被告應將原告系爭土地上鐵
    皮屋等地上物拆除，並將占用之土地返還予原告及共有人全
    體（依據不當得利法律關係並追加原告翁玉鳳，見本院卷12
    頁），經本院於99年8月23日審理時闡明其訴訟標的法律關
    係，並請被告就其訴之變更表示意見後，原告於99年8月24
    日具狀補正其訴之聲明同前，惟請求權基礎變更為民法第76
    7條及第821條，且不追加原告翁玉鳳等語（見本院卷44頁以
    下），嗣於99年11月12日具狀追加依不當得利法律關係，請
    求被告應自94年10月1日起至返還占用部分之土地為止，按
    月「連帶」給付原告新台幣（下同）16,803元等語（見本院
    卷51頁以下），迄至本院100年3月8日審理時復就請求不當
    得利部分更正為被告應「共同」給付（非「連帶」給付，見
    本院卷179頁背面）。經查，被告固不同意原告所為前揭訴
    之變更或追加，惟本院認本件訴之變更、追加與原訴之主要
    爭點，均基於被告是否無權占有系爭土地之同一基礎事實所
    衍生，且原請求之訴訟及證據資料，亦可期待於後請求之審
    理予以利用，核與民事訴訟法第255條第1項第2款之規定相
    符，爰予准許，合先敘明。
二、本件原告主張：系爭土地為伊與訴外人翁玉鳳所共有，應有
    部分各，被告未經原告同意，擅自占用系爭土地建築鐵皮屋
    及圍籬、雞舍等地上物作為，爰依民法第767條及第821條規
    定，請求被告拆除地上物，並返還土地予全體共有人。又無
    權占有他人土地，可能獲得相當於租金之利益為社會通常之
    觀念，是請求人得請求無權占有人返還占有系爭土地所得之
    利益，被告長期無權占用系爭土地，自屬不當得利，爰依民
    法第179條、土地法第97、105條，主張被告應給付自94年10
    月起，依系爭土地公告現值百分之10即201,630元（1年）計
    算每月16,803元之損害金。為此聲明求為判決：(一)被告應將
    系爭土地如附圖所示編號A部分面積21.67平方公尺之鐵皮屋
    、編號B部分面積25.28平方公尺之雞舍；編號C、E部分交界
    虛線之籬笆，編號D、E部分交界虛線之籬笆、鐵門、電錶及
    籬笆範圍內之果樹拆除，並將該占用土地騰空返還原告及其
    他共有人。(二)被告應自94年10月1日起至返還上開土地止，
    按月共同給付原告16,803元。(三)原告願供擔保請准宣告假執
    行。
三、被告則以：系爭土地上存有耕地三七五租約，從38年1月1日
    訂立之三七五私有耕地租約標的即為當時之牛稠子段317地
    號土地全部，嗣該土地雖於42年間辦理分割，惟租賃效力仍
    存於分割後之317、317之2、317之3、317之4等地號土地。
    兩造均係繼承渠等父祖輩之租約而來，租賃範圍及租金數額
    均未曾變更，被告係本於租賃關係而占有，並非無權占有，
    再者，縱認系爭土地上並無租賃關係，惟被告及其父祖輩始
    終均係於原牛稠子段317地號土地全部範圍耕作，且從66年
    間迄今均持續繳納相同之租金數額（甘薯3962台斤計算），
    故兩造就系爭土地應有不定期租賃契約存在等語置辯。並聲
    明：駁回原告之訴。
四、兩造不爭執之事項：
  (一)系爭土地為原告為原告翁文雄與訴外人翁玉鳳共有（權利範
    圍各2分之1）。
  (二)原「牛稠子段317地號」土地於42年7月16日以「逕為分割」
    為原因登記317、317之2、317之3（即系爭土地）、317之4
    地號等4筆土地。
  (三)依台南縣私有耕地租約副本所載，系爭土地並未登記有三七
    五租約，與系爭土地相鄰之重測前原牛稠子段317地號、317
    之4地號土地上則登記訂有三七五租約。
  (四)系爭土地上有被告所有之如附圖所示編號A部分鐵皮屋（面
    積21.67平方公尺）、B部分雞舍（面積25.28平方公尺）、
    編號C、E交界虛線部分石柱鐵網籬笆、編號D、E交界虛線部
    分籬笆、電表及籬笆範圍內之果樹等地上物。
五、本件兩造爭執之事項：
  (一)被告占有系爭土地是否有合法權源（被告抗辯基於耕地三七
    五租約或不定期租賃關係而占有，是否有理）？
  (二)如被告係無權占有，原告得否請求相當於租金之不當得利？
    合理數額為何？
六、得心證之理由：
  (一)依臺南市仁德區公所函復稱：系爭土地並未訂有三七五租約
    等情明確，有該所99年12月28日所民字第0990024072號函在
    卷可稽（見本院卷107頁），另觀諸臺南縣私有耕地租約副
    本，並對照相關土地歷來登記簿謄本（見台灣台南地方法院
    檢察署98年度他字第2866號偵查卷36至52頁），租約中有關
    「一、租用土地標示及租額」欄原係僅記載「仁德鄉○○○
    段317地號」，嗣該土地於42年辦理分割為同段317、317-4
    、317-2、317-3地號（系爭土地），依備考欄記載「民國43
    年8月30日雙方同意更正」，並刪除上開「仁德鄉○○○段3
    17地號」欄位之記載，另增載「仁德鄉○○○段317地號」
    、「甘薯1073台斤」、「甘薯1073台斤」、「仁德鄉○○○
    段31 7-4地號」、「甘薯908台斤」、「甘薯908台斤」，再
    於「合計欄」記載「甘薯3962台斤」，至於面積欄部分，原
    先係以『甲』為計算單位，列載牛稠子段317、317-4地號等
    2筆土地面積各為三二七０、二七六八，合計「六０三八」
    ，嗣後雖有於各土地面積欄更正列載以『公頃』單位計算之
    面積（０‧三一七二、０‧二六八五），而合計欄未一併更
    正，然仍可明確知悉該面積合計欄所載「六０三八」確係牛
    稠子段317、317-4地號等2筆土地以「甲」為單位計算面積
    之合計，而不包括其他分割後之2筆土地（即317-2地號及系
    爭土地），復參以被告亦不爭執其長年所繳納租金數額亦為
    甘薯3962台斤計算等語（見本院卷137頁），可知被告確係
    僅繳納牛稠子段317、317- 4地號等2筆土地之租額，堪認43
    年間租賃雙方已合意將租賃標的範圍、租額等內容變更如上
    ，且被告及其父祖輩等承租人始終僅繳納牛稠子段317、317
    -4地號等2筆土地之租金無訛。被告抗辯稱：原有耕地三七
    五租約效力應及於42年分割後之4筆土地全部，又伊係繳納
    該4筆土地之租金，兩造應成立不定期租賃關係云云，均非
    可採。此外，被告復無法舉證證明其占有系爭土地之合法權
    源，原告主張被告無權占有，堪信屬實，被告既無占有權源
    ，原告本於所有物返還請求權，請求被告拆除地上物，並交
    還占用之土地，於法有據，自應准許。
  (二)按無法律上之原因而受利益，致他人受損害者，應返還其利
    益，民法第179條前段定有明文。又依不當得利之法則請求
    返還不當得利，其得請求返還之範圍，應以對方所受之利益
    為度，非以請求人所受損害若干為準。而無權占有他人之土
    地，可能獲得相當於租金之利益，為社會通常之觀念。再各
    共有人依民法第821條規定，固得為共有人全體之利益，就
    共有物之全部，為回復共有物之請求。惟請求返還不當得利
    ，並無該條規定之適用，請求返還不當得利，而其給付可分
    者，各共有人僅得按其應有部分，請求返還。則原告依前揭
    規定，按其應有部分，請求被告返還自94年10月1日起至返
    還系爭土地時止，占有系爭土地期間可能獲得相當於租金之
    利益，自屬有據。復按，耕地地租不得超過地價百分之8，
    約定地租或習慣地租超過地價百分之8者，應比照地價百分
    之8減定之，不及地價百分之8者，依其約定或習慣；前項地
    價指法定地價；土地所有人依本法所申報之地價，為法定地
    價；此觀土地法第110條及第148條規定即明。經查：系爭土
    地地目旱，被告占有系爭土地種植果樹，擺放農具，亦為務
    農之用，惟系爭土地既無耕地三七五租約，被告主張依耕地
    三七五租約標準計算不當得利數額，尚非有據，惟有關耕地
    地租標準，應可參酌前揭規定作為計算被告所受利益之標準
    。本院審酌系爭土地臨路，交通尚稱便利及其長久使用現況
    ，其96年迄今之每平方公尺申報地價為328元（參卷附地價
    謄本），認原告請求之相當於租金之不當得利，每年以系爭
    土地申報地價5％計算為適當。再者，系爭土地重測後面積
    為1,834.25平方公尺，較重測前之面積為多，原告主張以重
    測前之面積即1,833平方公尺計算被告占用系爭土地之不當
    得利數額，依此計算，原告得請求被告給付之每年相當於租
    金之不當得利為15,031元【計算式：1833×1/2×328×5％
    =15,031，元以下四捨五入】，故原告請求被告自其無權占
    用系爭土地之日即94年10月1日起至返還系爭土地之日止，
    按年給付原告15,031元範圍內之不當得利，即屬有據；逾此
    部分之請求，尚屬無據。
七、綜上所陳，原告本於物上請求權及不當得利請求權，請求被
    告應將系爭土地如附圖所示編號A部分面積21.67平方公尺之
    鐵皮屋、編號B部分面積25.28平方公尺之雞舍；如附圖所示
    編號C、E部分交界虛線之籬笆，編號D、E部分交界虛線之籬
    笆、鐵門、電錶及籬笆內之果樹拆除，並將該占用土地騰空
    返還原告。被告並應自94年10月1日起至返還上開土地時止
    ，按年給付原告15,031元之不當得利，即無不合，應予准許
    ，逾上開範圍之不當得利損害金請求部分，則屬無據，應予
    駁回。又原告陳明願供擔保請准宣告假執行，爰就原告勝訴
    部分，酌定相當之擔保金額，予以准許，併依職權宣告被告
    亦得供相當之擔保金額免為假執行。
八、本件訴訟費用本件判決駁回原告部分之訴（部分不當得利損
    害金）係屬附帶請求，就原告主要請求部分（拆屋還地部分
    ）係判決被告敗訴，爰依民事訴訟法第79條規定，命由被告
    共同負擔訴訟費用之全部，以符公平，附此敘明。
中    華    民    國    100   年    3     月    25    日
                  民事第一庭    法      官  蔡雅惠
以上正本係照原本作成
如對本判決上訴，須於判決送達後20日內向本院提出上訴狀。
如委任律師提起上訴者，應一併繳納上訴審裁判費。
中    華    民    國    100   年    3     月    25    日
                                書記官  詹書瑋